ACORDAO-COMPLETO-2555452

ACÓRDÃO 10409/2022 ATA 42/2022 - PRIMEIRA CÂMARA

VISTOS, relatados e discutidos estes autos de tomada de contas especial instaurada pelo Ministério do Meio Ambiente, em desfavor da Fundação Cultural Educacional Popular em Defesa do Meio Ambiente e do sr. Danillo Galvão Peixoto Filho, em razão de não comprovação da regular aplicação dos recursos repassados por meio do Convênio 44302457200600022 (Siafi 577026) , que tinha por objeto a prestação de serviços de assessoria técnica e extensão florestal aos agricultores familiares do sertão central de Irauçuba/CE, 
ACORDAM os Ministros do Tribunal de Contas da União, reunidos em Sessão da 1ª Câmara, ante as razões expostas pelo relator, em:
9.1. excluir do rol de responsáveis o sr. Adalberto Alencar e a sra. Maria Heleni Lima da Rocha;
9.2. julgar irregulares as contas da Fundação Cultural Educacional Popular em Defesa do Meio Ambiente e do sr. Danillo Galvão Peixoto Filho, nos termos dos arts. 1º, inciso I, 16, inciso III, alínea "c", da Lei 8.443/1992, c/c os arts. 19 e 23, inciso III, da mesma lei, condenando-os, solidariamente quando indicado, ao pagamento das importâncias a seguir especificadas, atualizadas monetariamente e acrescida dos juros de mora, calculados a partir das datas discriminadas até a data da efetiva quitação do débito, fixando-lhes o prazo de quinze dias para que comprovem, perante o Tribunal, o recolhimento das referidas quantias aos cofres do Fundo Nacional do Meio Ambiente, nos termos do art. 23, inciso III, alínea "a", da citada lei, c/c o art. 214, inciso III, alínea "a", do Regimento Interno do TCU, abatendo-se eventuais valores já devolvidos:
9.2.1. valores a serem ressarcidos que são apenas de responsabilidade da Fundação Cultural Educacional Popular em Defesa do Meio Ambiente:
	Data de ocorrência
	Valor histórico (R$) 
	Tipo

	8/1/2007
	262,50
	Débito

	27/2/2007
	101,70
	Débito

	20/11/2011
	50,00
	Débito

9.2.2. valores a serem ressarcidos que são de responsabilidade solidária da Fundação Cultural Educacional Popular em Defesa do Meio Ambiente e do sr. Danillo Galvão Peixoto Filho:
	Data de ocorrência
	Valor histórico (R$) 
	Tipo

	20/4/2007
	500,00
	Débito

	19/2/2009
	1500,00
	Débito

	20/8/2009
	300,00
	Débito

	3/11/2009
	1000,00
	Débito

	5/11/2009
	200,00
	Débito

	6/11/2009
	50,00
	Débito

	6/11/2009
	600,00
	Débito

	7/11/2009
	450,00
	Débito

	10/11/2009
	472,92
	Débito

	12/11/2009
	450,00
	Débito

	17/11/2009
	350,00
	Débito

	17/11/2009
	87,92
	Débito

	17/11/2009
	150,00
	Débito

	20/11/2009
	95,00
	Débito

	20/11/2009
	150,00
	Débito

	20/11/2009
	2.932,10
	Débito

	23/11/2009
	375,00
	Débito

	25/11/2009
	650,00
	Débito

	29/6/2007
	75,26
	Débito

	30/7/2007
	8,75
	Débito

	30/7/2007
	1,86
	Débito

	14/11/2007
	16,61
	Débito

	7/4/2009
	38,32
	Débito

	1º/10/2009
	156,59
	Débito

	14/10/2009
	1,65
	Débito

	21/12/2009
	6,60
	Débito

	30/11/2011
	11.256,58
	Débito

	30/11/2011
	7.704,34
	Débito

	3/11/2009
	590,08
	Crédito

	30/7/2010
	2.066,69
	Crédito

	3/1/2011
	260,00
	Crédito

9.3. aplicar, individualmente, à Fundação Cultural Educacional Popular em Defesa do Meio Ambiente e ao sr. Danillo Galvão Peixoto Filho a multa prevista no art. 57 da Lei 8.443/1992, no valor de R$ 11.000,00 (onze mil reais) , fixando-lhes o prazo de quinze dias, a contar da respectiva notificação, para que comprovem, perante o Tribunal (art. 214, III, alínea "a", do Regimento Interno do TCU) , o recolhimento da dívida aos cofres do Tesouro Nacional, atualizada monetariamente desde a data deste acórdão até a do efetivo recolhimento, se pagas após o vencimento, na forma da legislação em vigor;
9.4. autorizar, desde logo, a cobrança judicial das dívidas, caso não atendidas as notificações, na forma do disposto no art. 28, inciso II, da Lei 8.443/1992; 
9.5. autorizar também, desde logo, se requerido, com fundamento no art. 26 da Lei 8.443/1992, o parcelamento das dívidas em até 36 (trinta e seis) parcelas, incidindo, sobre cada parcela, corrigida monetariamente, os correspondentes acréscimos legais, fixando-lhes o prazo de quinze dias, a contar do recebimento da notificação, para comprovarem, perante o Tribunal, o recolhimento da primeira parcela, e de trinta dias, a contar da parcela anterior, para comprovarem os recolhimentos das demais parcelas, devendo incidir, sobre cada valor mensal, atualizado monetariamente, os juros de mora devidos, no caso do débito, na forma prevista na legislação em vigor, alertando os responsáveis de que a falta de comprovação do recolhimento de qualquer parcela importará o vencimento antecipado do saldo devedor, nos termos do § 2º do art. 217 do Regimento Interno deste Tribunal; e
9.6. dar ciência desta deliberação à Procuradoria da República no Estado do Ceará, nos termos do § 3º do art. 16 da Lei 8.443/1992, para adoção das medidas cabíveis, bem como ao Ministério do Meio Ambiente e aos responsáveis.

Tomada de contas especial instaurada pelo Ministério do Meio Ambiente, em desfavor da Fundação Cultural Educacional Popular em Defesa do Meio Ambiente e do sr. Danillo Galvão Peixoto Filho, em razão de não comprovação da regular aplicação dos recursos repassados por meio de convênio para a prestação de serviços de assessoria técnica e extensão florestal aos agricultores familiares do sertão central de Irauçuba/CE.

Primeira Câmara

Ministério do Meio Ambiente.

3. Responsáveis: Adalberto Alencar (XXX.220.023-XX); Danillo Galvão Peixoto Filho (XXX.239.165-XX); Fundação Cultural Educacional Popular em Defesa do Meio Ambiente (23.707.250/0001-61); Maria Heleni Lima da Rocha (XXX.857.362-XX).

13.1. Ministros presentes: Walton Alencar Rodrigues (Presidente), Benjamin Zymler (Relator) e Vital do Rêgo.
13.2. Ministro-Substituto convocado: Weder de Oliveira.
13.3. Ministro-Substituto presente: Augusto Sherman Cavalcanti.

BENJAMIN ZYMLER

Adoto como parte inicial do relatório a instrução elaborada por auditor da SecexTCE (peça 217) , que contou com a anuência dos dirigentes da mencionada unidade técnica (peças 218 e 219) :
"Cuidam os autos de tomada de contas especial instaurada pelo Ministério do Meio Ambiente, em desfavor de Fundação Cultural Educacional Pop em Defesa do Meio Ambiente (CNPJ 23.707.250/0001-61) , Adalberto Alencar (CPF: XXX.220.023-XX) , Danillo Galvão Peixoto Filho (CPF: XXX.239.165-XX) e Maria Heleni Lima da Rocha (CPF: XXX.857.362-XX) , em razão de não comprovação da regular aplicação dos recursos repassados por meio do Convênio 44302457200600022, registro Siafi 577026, (peça 10) firmado entre o Fundo Nacional do Meio Ambiente e aquela Fundação, e que tinha por objeto a "assessoria técnica e extensão florestal aos agricultores familiares do sertão central de Irauçuba/CE	".
HISTÓRICO
Em 25/9/2018, com fundamento na IN/TCU 71/2012, alterada pela IN/TCU 76/2016 e DN/TCU 155/2016, o dirigente do Ministério do Meio Ambiente autorizou a instauração da tomada de contas especial (peça 177) . O processo foi registrado no sistema e-TCE com o número 1766/2018.
O Convênio 44302457200600022, registro Siafi 577026, foi firmado no valor de R$ 523.021,00, sendo R$ 494.021,00 à conta do concedente e R$ 29.000,00 referentes à contrapartida do convenente. Teve vigência de 21/12/2006 a 30/11/2011, com prazo para apresentação da prestação de contas em 29/1/2012. Os repasses efetivos da União totalizaram R$ 242.992,00 (peças 6 e 17) .
A prestação de contas e complementações enviadas foram analisadas por meio dos documentos constantes nas peças 23, 25, 35, 41, 44, 46, 52, 57, 58 e 70.
	O fundamento para a instauração da Tomada de Contas Especial, conforme consignado na matriz de responsabilização elaborada pelo tomador de contas, foi a constatação da seguinte irregularidade: 
Impugnação de despesas e objeto parcialmente atingido devido a não comprovação da regular aplicação dos recursos repassados pela União, com pagamentos em desacordo com o Plano de Trabalho e a Instrução Normativa da Secretaria do Tesouro Nacional n° 01, de 15 de janeiro de 1997.
Os responsáveis arrolados na fase interna foram devidamente comunicados e, diante da ausência de justificativas suficientes para elidir a irregularidade e da não devolução dos recursos, instaurou-se a tomada de contas especial.
	No relatório (peça 184) , o tomador de contas concluiu que o prejuízo importaria no valor original de R$ 84.059,03, imputando-se a responsabilidade à Fundação Cultural Educacional Pop em Defesa do Meio Ambiente, na condição de convenente, Adalberto Alencar, Presidente, no período de 7/8/2003 a 1/4/2007 e 13/6/2017 a 5/2/2019, na condição de gestor dos recursos, Danillo Galvão Peixoto Filho, Presidente, no período de 2/4/2007 a 2/9/2010, na condição de gestor dos recursos e Maria Heleni Lima da Rocha, Presidente, no período de 3/9/2010 a 31/12/2012, na condição de gestor dos recursos.
		Em 9/6/2020, a Controladoria-Geral da União emitiu o relatório de auditoria (peça 187) , em concordância com o relatório do tomador de contas. O certificado de auditoria e o parecer do dirigente do órgão de controle interno concluíram pela irregularidade das presentes contas (peças 188 e 189) .
	Em 16/6/2020, o ministro responsável pela área atestou haver tomado conhecimento das conclusões contidas no relatório e certificado de auditoria, bem como do parecer conclusivo do dirigente do órgão de controle interno, manifestando-se pela irregularidade das contas, e determinou o encaminhamento do processo ao Tribunal de Contas da União (peça 190) .
	A análise dos pressupostos da IN-YCU nº 71/2012 foi realizada na instrução de peça 193, onde além de serem apontados os outros processos em trâmite neste Tribunal com os mesmos responsáveis, se anotou que a tomada de contas especial estaria devidamente constituída e em condição de ser instruída.
Em exame técnico realizada naquela instrução, foi proposta a citação dos responsáveis, conforme abaixo, pela prática de 4 irregularidades distintas, sendo considerado que não deveriam serem realizadas citações de algumas supostas irregularidades apontadas pelo tomador de contas, referentes a glosas financeiras, pagamento de tarifas e taxas bancárias, e não aceitação de despesas para pagamento de remuneração de pessoal de nível superior, pelos motivos ali elencados nos parágrafos 18/25:
Irregularidade 1: não comprovação da boa e regular aplicação de recursos federais repassados à Fundação Cultural Educacional Pop em Defesa do Meio Ambiente, em face da não apresentação da documentação comprobatório de despesas realizadas no âmbito do Convênio 44302457200600022, registro Siafi 577026, (peça 10) firmado entre o Fundo Nacional do Meio Ambiente e aquela Fundação, e que tinha por objeto a "assessoria técnica e extensão florestal aos agricultores familiares do sertão central de Irauçuba/CE" - não apresentação de recibos e/ou notas fiscais.
	Fundamentação para o encaminhamento: cabe ao responsável demonstrar, por meio da documentação exigida na legislação de regência, a boa e regular aplicação dos recursos públicos federais geridos. De igual modo, a conduta do administrador que apresenta a prestação de contas em forma incompleta configura violação ao princípio do dever de prestar contas, notadamente quanto à necessidade de apresentar documentação capaz de comprovar a regular aplicação dos recursos federais repassados. A prestação de contas incompleta também representa uma violação de normas e princípios constitucionais e legais fundamentais, a exemplo dos da legalidade, moralidade e publicidade, ensejando, pela gravidade que alberga, punição ao responsável pelo ato faltoso
	Evidências da irregularidade: documentos técnicos presentes nas peças 57, 58, 59, 60, 70 e 71.
	Normas infringidas: art. 37, caput, c/c o art. 70, parágrafo único, da Constituição da República Federativa do Brasil; art. 93 do Decreto-lei 200/1967; art. 66 do Decreto 93.872/1986.
	Débitos relacionados aos responsáveis Fundação Cultural Educacional Pop em Defesa do Meio Ambiente (CNPJ: 23.707.250/0001-61) e Adalberto Alencar (CPF: XXX.220.023-XX) :
	Data de ocorrência
	Valor histórico (R$) 

	8/1/2007
	262,50

	27/2/2007
	101,70

                   Valor atualizado do débito (sem juros) em 11/11/2021: R$ 837,32
		Cofre credor: Tesouro Nacional.
Conduta: não apresentar a documentação comprobatória de despesas realizadas com recursos do convênio, qual seja, recibos e/ou notas fiscais.
Nexo de causalidade: a não apresentação da documentação comprobatória impediu o estabelecimento do nexo causal entre as despesas efetuadas e os recursos recebidos no âmbito do Convênio, não permitindo, assim, aferir a comprovação da regular aplicação dos recursos federais repassados, resultando em presunção de dano ao erário 
Culpabilidade:  não há excludentes de ilicitude, de culpabilidade e de punibilidade; é razoável supor que o responsável tinha consciência da ilicitude de sua conduta; era exigível conduta diversa da praticada, qual seja, apresentar a prestação de contas contendo todos os documentos necessários à comprovação da regular aplicação dos recursos federais repassados, conforme estabelecido nas normas aplicáveis
	Débitos relacionados aos responsáveis Fundação Cultural Educacional Pop Em Defesa do Meio Ambiente (CNPJ: 23.707.250/0001-61) e Danillo Galvão Peixoto Filho (CPF: XXX.239.165-XX) :
	Data de ocorrência
	Valor histórico (R$) 

	20/04/2007
	500,00

	19/02/2009
	1500,00

	20/08/2009
	300,00

	03/11/2009
	1000,00

	05/11/2009
	200,00

	06/11/2009
	50,00

	06/11/2009
	600,00

	07/11/2009
	450,00

	10/11/2009
	472,92

	12/11/2009
	450,00

	17/11/2009
	350,00

	17/11/2009
	87,92

	17/11/2009
	150,00

	20/11/2009
	95,00

	20/11/2009
	150,00

	20/11/2009
	2932,10

	23/11/2009
	375,00

	25/11/2009
	650,00

		10.312,94

                   Valor atualizado do débito (sem juros) em 11/11/2021: R$ 20.962,22
		Cofre credor: Tesouro Nacional.
Conduta: não apresentar a documentação comprobatória de despesas realizadas com recursos do convênio, qual seja, recibos e/ou notas fiscais.
Nexo de causalidade: a não apresentação da documentação comprobatória impediu o estabelecimento do nexo causal entre as despesas efetuadas e os recursos recebidos no âmbito do Convênio, não permitindo, assim, aferir a comprovação da regular aplicação dos recursos federais repassados, resultando em presunção de dano ao erário
Culpabilidade:  não há excludentes de ilicitude, de culpabilidade e de punibilidade; é razoável supor que o responsável tinha consciência da ilicitude de sua conduta; era exigível conduta diversa da praticada, qual seja, apresentar a prestação de contas contendo todos os documentos necessários à comprovação da regular aplicação dos recursos federais repassados, conforme estabelecido nas normas aplicáveis
	Débito relacionado aos responsáveis Fundação Cultural Educacional Pop Em Defesa do Meio Ambiente (CNPJ: 23.707.250/0001-61) , e Maria Heleni Lima da Rocha (CPF: XXX.857.362-XX) :
	Data de ocorrência
	Valor histórico (R$) 

	20/11/2011
	50,00

                   Valor atualizado do débito (sem juros) em 11/11/2021: R$ 89,32		Cofre credor: Tesouro Nacional.
Conduta: não apresentar a documentação comprobatória de despesas realizadas com recursos do convênio, qual seja, recibos e/ou notas fiscais.
Nexo de causalidade: a não apresentação da documentação comprobatória impediu o estabelecimento do nexo causal entre as despesas efetuadas e os recursos recebidos no âmbito do Convênio, não permitindo, assim, aferir a comprovação da regular aplicação dos recursos federais repassados, resultando em presunção de dano ao erário
Culpabilidade: não há excludentes de ilicitude, de culpabilidade e de punibilidade; é razoável supor que o responsável tinha consciência da ilicitude de sua conduta; era exigível conduta diversa da praticada, qual seja, apresentar a prestação de contas contendo todos os documentos necessários à comprovação da regular aplicação dos recursos federais repassados, conforme estabelecido nas normas aplicáveis 
Encaminhamento: Citação
12.2	Irregularidade 2:  realização de despesas em itens não permitidos ou incompatíveis com o objeto, em virtude de pagamentos de juros e multas por atraso no pagamento de boletos ao longo da execução do convênio 44302457200600022, registro Siafi 577026, (peça 10) firmado entre o Fundo Nacional do Meio Ambiente e aquela Fundação, e que tinha por objeto a "assessoria técnica e extensão florestal aos agricultores familiares do sertão central de Irauçuba/CE".
12.2.1	Fundamentação para o encaminhamento: a utilização de recursos federais repassados em despesas que não são permitidas é irregular e resulta na condenação em débito dos responsáveis, como pode ser visto, por exemplo, nos Acórdãos 10.325/2017, 1.114/2017 e 3.172/2012 da Segunda Câmara do Tribunal de Contas da União.
12.2.2	Evidências da irregularidade: documentos técnicos presentes nas peças 57, 58, 59, 60, 70 e 71.
12.2.3	Normas infringidas: Art. 37, caput, c/c o art. 70, parágrafo único, da Constituição da República Federativa do Brasil; art. 93, do Decreto-lei 200/1967; art. 66, do Decreto 93.872/1986.
12.2.4	Débitos relacionados aos responsáveis Fundação Cultural Educacional Pop Em Defesa do Meio Ambiente (CNPJ: 23.707.250/0001-61) e Danillo Galvão Peixoto Filho (CPF: XXX.239.165-XX) :
	Data de ocorrência
	Valor histórico (R$) 

	29/06/2007
	75,26

	30/07/2007
	8,75

	30/07/2007
	1,86

	14/11/2007
	16,61

	07/04/2009
	38,32

	01/10/2009
	156,59

	14/10/2009
	1,65

	21/12/2009
	6,60

                   Valor atualizado do débito (sem juros) em 11/11/2021: R$ 642,13
12.2.5		Cofre credor: Tesouro Nacional.
12.2.6	Conduta: realizar despesas na execução do instrumento em questão em itens não permitidos ou incompatíveis com as especificações constantes do termo aprovado.
12.2.6.1	Nexo de causalidade: a utilização de recursos federais transferidos no âmbito do instrumento em questão em itens não permitidos ou incompatíveis com o termo aprovado resultou na impugnação das referidas despesas e, consequentemente, em dano ao erário.
12.2.6.2	Culpabilidade:  não há excludentes de ilicitude, de culpabilidade e de punibilidade; é razoável supor que o responsável tinha consciência da ilicitude de sua conduta; era exigível conduta diversa da praticada, qual seja, aplicar os recursos federais transferidos exclusivamente em itens permitidos ou compatíveis com o respectivo termo aprovado.
12.2.7	Encaminhamento: citação
13.	Irregularidade 3: não devolução do saldo de aplicação de recursos financeiros no âmbito do Convênio 44302457200600022, registro Siafi 577026, (peça 10) firmado entre o Fundo Nacional do Meio Ambiente e a Fundação Cultural Educacional Pop em Defesa do Meio Ambiente, e que tinha por objeto a "assessoria técnica e extensão florestal aos agricultores familiares do sertão central de Irauçuba/CE"
13.1	Conforme se denota do relatório do tomador de contas, foram considerados solidários para a presente irregularidade, os gestores Adalberto Alencar e Maria Heleni Lima da Rocha, esta última por ser a gestora na época em que se findou o convênio, e o primeiro por ser novamente o gestor na época de notificação e instauração do processo de tomada de contas especial.
13.1.1	No entanto, analisando os extratos bancários de peças 120/131, em especial aqueles de peças 128, 129 e 131, verifica-se que a conta apresentava algum saldo bancário considerável até o final de 2009 (saldo em novembro de 2009 R$ 28.658,41 - peça 128, p. 28, dezembro de 2009 R$ 14.083,72 - peça 128, p. 30, janeiro de 2010 R$ 4.802,45 - peça 129, p.1, fevereiro de 2010 R$ 1.416,64 - peça 129 p. 2) , de forma que a responsabilização deva recair sobre o gestor que geriu os recursos, e conforme apontado no relatório do tomador de contas de peça 184, o Sr. Danillo Galvão Peixoto Filho foi o presidente da Fundação até 02/09/2010, de forma que deve este responder por tal débito.
13.2	Fundamentação para o encaminhamento: é obrigatória a devolução dos saldos financeiros remanescentes na conta específica do ajuste, com base no valor atualizado, inclusive os provenientes das receitas obtidas nas aplicações financeiras realizadas, não utilizadas no objeto pactuado, sob pena de os valores não restituídos serem imputados como débito ao responsável.
13.2.1	Evidências da irregularidade: documentos técnicos presentes nas peças 57, 58, 59, 60, 70 e 71.
13.2.2	Normas infringidas: art. 37, caput, c/c o art. 70, parágrafo único, da Constituição da República Federativa do Brasil; art. 93 do Decreto-lei 200/1967; art. 66 do Decreto 93.872/1986.
13.2.3	Débitos relacionados aos responsáveis Fundação Cultural Educacional Pop Em Defesa do Meio Ambiente (CNPJ: 23.707.250/0001-61) e Danillo Galvão Peixoto Filho (CPF: XXX.239.165-XX) :
	Data de ocorrência
	Valor histórico (R$) 

	30/11/2011
	11.256,58

                   Valor atualizado do débito (sem juros) em 11/11/2021: R$ 20.109,88
13.2.4	Conduta: deixar de devolver o saldo dos recursos de rendimentos financeiros do convênio.
13.2.5	Nexo de causalidade: a não devolução do saldo financeiro da conta específica do convênio caracteriza apropriação indevida de verbas federais transferidas, resultando em dano ao erário.
13.2.6	Culpabilidade:  não há excludentes de ilicitude, de culpabilidade e de punibilidade; é razoável supor que o responsável tinha consciência da ilicitude de sua conduta; era exigível conduta diversa da praticada, qual seja, efetuar a devolução dos recursos de aplicação financeira do convênio.
13.2.7	Encaminhamento: citação
14.	Irregularidade 4: ausência parcial de documentação de prestação de contas dos recursos federais repassados no âmbito do Convênio 44302457200600022, registro Siafi 577026, (peça 10) firmado entre o Fundo Nacional do Meio Ambiente e Fundação Cultural Educacional Pop em Defesa do Meio Ambiente, e que tinha por objeto a "assessoria técnica e extensão florestal aos agricultores familiares do sertão central de Irauçuba/CE".
14.1	Conforme se denota do relatório do tomador de contas, foram considerados solidários para a presente irregularidade os gestores Adalberto Alencar e Maria Heleni Lima da Rocha, esta última por ser a gestora na época em que se findou o convênio, e o primeiro por ser novamente o gestor na época de notificação e instauração do processo de tomada de contas especial.
14.1.1	No entanto, analisando os extratos bancários de peças 120/131, em especial aqueles de peças 128, 129 e 131, verifica-se que a conta apresentava algum saldo bancário considerável até o final de 2009 (saldo em novembro de 2009 R$ 28.658,41 - peça 128, p. 28, dezembro de 2009 R$ 14.083,72 - peça 128, p. 30, janeiro de 2010 R$ 4.802,45 - peça 129, p.1, fevereiro de 2010 R$ 1.416,64 - peça 129 p. 2) , de forma que a responsabilização deva recair sobre o gestor que geriu os recursos, e conforme apontado no relatório do tomador de contas de peça 184, o Sr. Danillo Galvão Peixoto Filho foi o presidente da Fundação até 02/09/2010, de forma que deve este responder por tal débito.
14.2	Para tal irregularidade, será considerado como crédito o valor de R$ 2.916,77 já devolvido pela convenente, conforme citado no item 19.E de peça 59.
14.3	Fundamentação para o encaminhamento: a conduta do administrador que apresenta a prestação de contas em forma incompleta configura violação ao princípio do dever de prestar contas, notadamente quanto à necessidade de apresentar documentação capaz de comprovar a regular aplicação dos recursos federais repassados. A prestação de contas incompleta também representa uma violação de normas e princípios constitucionais e legais fundamentais, a exemplo dos da legalidade, moralidade e publicidade, ensejando, pela gravidade que alberga, punição ao responsável pelo ato faltoso.
14.3.1	Evidências da irregularidade: documentos técnicos presentes nas peças 57, 58, 59, 60, 70 e 71.
14.3.2	Normas infringidas: art. 37, caput, c/c o art. 70, parágrafo único, da Constituição da República Federativa do Brasil, art. 93 do Decreto-lei 200/1967; art. 66, caput, do Decreto 93.872/1986.
14.3.3	Débitos relacionados aos responsáveis Fundação Cultural Educacional Pop Em Defesa do Meio Ambiente (CNPJ: 23.707.250/0001-61) , e Danillo Galvão Peixoto Filho (CPF: XXX.239.165-XX) :
	Data de ocorrência
	Valor histórico (R$) 
	Definição da Parcela

	30/11/2011
	7.704,34
	Débito

	3/11/2009
	590,08
	Crédito

	30/07/2010
	2.066,69
	Crédito

	03/01/2011
	260,00
	Crédito

                   Valor atualizado do débito (sem juros) em 11/11/2021: R$ 8.088,40
14.3.4	Conduta: apresentar de forma incompleta a documentação da prestação de contas.
14.3.5	Nexo de causalidade: a apresentação incompleta da documentação da prestação de contas impediu a comprovação da regular aplicação dos recursos federais repassados, no âmbito do convênio em exame, resultando em presunção de dano ao erário.
14.3.6	Culpabilidade:  não há excludentes de ilicitude, de culpabilidade e de punibilidade; é razoável supor que o responsável tinha consciência da ilicitude de sua conduta; era exigível conduta diversa da praticada, qual seja, apresentar a prestação de contas contendo todos os documentos necessários à comprovação da regular aplicação dos recursos federais repassados, conforme estabelecido nas normas aplicáveis.
15.		Considerando os princípios da bagatela e da economicidade, além do fato da solidariedade ser um benefício do credor, Pronunciamento da Subnidade propôs a exclusão da Sra. Maria Heleni Lima da Rocha  e do Sr. Adalberto Alencar da proposta da citação, uma vez que as quantias a eles impostas atingiriam o montante de R$ 50.00 e R$ 364,20 respectivamente, posicionamento que foi endossado pela instância máxima da Secretaria, conforme peça 195.
16.	Assim, foi realizada a citação do Sr. Danilo Galvão Peixoto Filho e da Fundação, que após pedidos de prorrogações de prazo, apresentaram defesa juntadas nas peças 214 e 215, respectivamente, as quais, por serem de idêntico teor, podem ser descritas e analisadas em conjunto.
17.	Argumentam os responsáveis que aqueles gastos apontados como pertencentes a irregularidade 1 supra estariam todos comprovados junto ao repassador, apresentando ainda a discriminação de cada um deles e a quais gastos se referiam, alegando ainda terem apresentado toda a documentação na época da prestação de contas.
18.	Em seguida, alegam também terem efetuado a devolução de todos aqueles gastos considerados como da irregularidade 2, qual seja, realização de despesas em itens não permitidos ou incompatíveis com o objeto, em virtude de pagamentos de juros e multas por atraso no pagamento de boletos ao longo da execução do convênio. Informam ainda, que tais devoluções estariam englobadas naquelas realizadas em datas de 03/11/2009, 30/07/2010 e 03/01/2011, no valor total de R$ 2.916,77, discriminada nas peças 214 e 215, p. 4.
19.	Quanto ao débito tratado na irregularidade 3, referente a não devolução do saldo de aplicação de recursos financeiros, argumentam ainda existir em conta o valor de R$ 4.658,52, em data de 01/03/2022.
20.	Por fim, informam não reconhecer o valor contestado referente a irregularidade 4, referente a ausência parcial de documentação de prestação de contas.
21.	Alegam os responsáveis, agora em termo geral, que toda a documentação comprobatória dos gastos teria sido devidamente enviada ao Concedente, tendo ainda apresentado as devidas justificativas para as despesas que o Fundo Nacional do Meio Ambiente entendeu como irregulares, como por exemplo o processo de contratação de profissionais de níveis superiores, tendo o FNMA realizado o estorno daquelas despesas que entendeu irregulares.
22.	Argumenta que os relatórios de cumprimento de metas e atividades realizadas pela Fundação, já juntados a estes autos, o convênio teria atingido de forma satisfatório seu objetivo, o que significaria que os pagamentos teriam sido verdadeiramente realizados de forma regular, tendo os responsáveis pela Fundação atuado com zelo e probidade na execução de suas funções, inexistindo ainda nos autos indícios de mal uso dos recursos.
23.	Ao final, apresentam tese formulada no julgamento do processo TC Processo 011.432/2020-9, no qual devido à baixa materialidade envolvida nos autos, entendeu-se por julgar aqueles autos pela regularidade com ressalvas, uma vez que o custo da cobrança seria por demais oneroso (Acórdão 983/2022-TCU-Primeira Câmara, Relator Min. Vital do Rêgo) .
ANÁLISE TÉCNICA
24.	De início, temos a comentar que não cabe razão aos responsáveis quando alegam já estarem devidamente demonstrados todos os gastos realizados no âmbito do convênio. Se analisarmos suas alegações de que já teriam apresentado toda a documentação comprobatória, em especial aquela referente a irregularidade 1, vemos que de fato tais gastos constam das relações de pagamento juntadas aos autos nas peças 89/95, esta última em especial. No entanto, nenhuma delas se encontra amparada por documentação, tais como recibos, notas fiscais, entre outras, as quais já se encontram no processo nas peças 132/170. Ou seja, há a declaração de realização dos gastos, mas nenhum documento que sustente ou comprove que os mesmos foram devidamente e regularmente executados.
25.	Quanto a irregularidade 2, temos que de fato houve devolução de recursos por parte da Fundação. Porém, não há comprovação de que tais devoluções tenham relação com os gastos indevidamente realizados. A uma pois feita em valores bem superiores àqueles cobrados, a outra pois efetuados em datas bastante posteriores e sem que tenham sido apresentados documentos que comprovem tal ligação. Ademais, deve-se lembrar que tais devoluções foram consideradas por este Tribunal para fins de serem abatidas dos valores cobrados, evitando-se assim que se proceda a dupla devolução dos recursos.
26.	No que respeita a terceira irregularidade, falta de devolução do saldo de aplicação de recursos financeiros, os responsáveis apenas argumentam ainda existir em conta o valor de R$ 4.658,52, em data de 01/03/2022, não tendo apresentado qualquer comprovante de devolução de tais recursos, ou até da existência dos mesmos, de forma que entende-se não devam tais alegações serem acatadas, fazendo-se apenas uma ressalva de que sejam abatidos do débito eventuais recursos já devolvidos.
27.	Por fim, quanto às alegações específicas a respeito dos débitos, temos que não foram apresentadas alegações suficientes para elidir o débito da irregularidade 4, referente a não apresentação de documentação comprobatória de despesas, posto que os responsáveis apenas alegam não reconhecer tal débito, de forma que também não merecem ser acatadas.
28.	Quanto às alegações gerais, temos que, conforme acima já disposto, não houve a apresentação de documentação integral que tivesse o condão de comprovar todas as despesas. Tal documentação se encontra nos autos, e segundo os próprios responsáveis, já teriam sido apresentados todos os documentos. No entanto, temos que falta documentação comprobatória quanto às despesas descritas nas irregularidades 1 e 4, além de não terem sido apresentados documentos que comprovassem a devolução específica das irregularidades 2 e 3.
29.	Ressalte-se aqui, que não estão sendo cobradas dos responsáveis os gastos observados no processo de contratação de profissionais de níveis superiores, já tendo tal suposta irregularidade sido analisada e considerado elidida na instrução anterior, conforme já descrito acima. Também temos que não houve apresentação pelos responsáveis de qualquer comprovação de estorno, pelo FNMA, daquelas despesas que este teria entendido irregulares. Ressalte-se que aquelas devoluções já efetuadas já estão sendo abatidas dos débitos.
30.	Ainda, temos que os relatórios de cumprimento de metas e atividades realizadas pela Fundação não comprovariam ter o objetivo do convênio sido atingido de forma satisfatório. Pelo contrário, verifica-se nas análises efetuadas pelo FNMA, que algumas metas teriam sido apenas parcialmente cumpridas, conforme facilmente verificado na Nota Técnica nº 02/2017 de peças 57/58 e na Nota Técnica n° 129/2012 (peça 52) .
31.	Acerca da atuação com zelo e probidade na execução de suas funções, inexistindo nos autos indícios de mal uso dos recursos, deve-se ter em conta que os documentos constantes nos autos demonstram fato diverso, uma vez não ter sido apresentada documentação de diversos gastos indicados como realizados. Ademais, temos que no âmbito do Tribunal de Contas da União, a obrigação de ressarcir o erário prescinde da comprovação de dolo ou má-fé. É suficiente quantificar o dano, identificar a conduta do responsável que caracterize sua culpa, por imprudência, imperícia ou negligência, e demonstrar o nexo de causalidade entre a conduta culposa (stricto sensu) e a irregularidade que provocou o prejuízo.
32.			No caso de omissão na prestação de contas, ou no caso aqui tratado de não apresentação de documentação comprobatória ou devolução de recursos, pode-se afirmar que se configurou a culpa contra legalidade, uma vez que o dano ao erário resultou da violação de obrigação imposta em normas que orientam a prestação de contas de recursos repassados mediante convênios. Nesse sentido, transcreve-se trecho de voto do Ministro Bruno Dantas (Acórdão 6211/2015-TCU-Primeira Câmara) :
 (...) 
Como é cediço, a responsabilidade dos jurisdicionados perante esta Corte é de natureza subjetiva, caracterizando-se mediante a presença de simples culpa, stricto sensu. Assim, reforço que não se faz necessária a caracterização de conduta dolosa ou má-fé do gestor para que este seja responsabilizado perante o TCU.
33.	Por fim, quanto a utilização nos presentes autos, de precedente desta Corte de Contas verificado no Acórdão 983/2022-TCU-Primeira Câmara, Relator Min. Vital do Rêgo, temos não ser possível sua aplicação no presente processo. Verifica-se que naquela TCE, de nº Processo 011.432/2020-9, a irregularidade que motivou a instauração foi a constatação da não comprovação da execução física/financeira do objeto do contrato de repasse dada a inexistência do REA homologado pelo concedente, e por motivo único e exclusivo deste.
34.	Já o presente processo trata da falta de comprovação de devolução de recursos e comprovação de despesas ante a ausência de documentos apresentados pelo convenente, no caso a Fundação Cultural Educacional Popular em Defesa do Meio Ambiente. Assim, temos que se tratam de casos distintos, e embora ambos tenham apontado débito inferior ao limite mínimo de instauração de processos de TCE, temos que deva ser considerado existirem outros processos de TCE dos mesmos responsáveis, conforme já dito anteriormente, inclusive com condenação em débito, como o TC Processo 040.077/2018-7 (Acórdão 10503/2021-TCU-Segunda Câmara, Relator Min. Bruno Dantas) .
35.	Assim, temos que não devam ser acatadas as alegações de defesa apresentadas pelos responsáveis, prosseguindo com o processo para a apreciação de mérito.
Prescrição da Pretensão Punitiva
36.	Vale ressaltar que a pretensão punitiva do TCU, conforme Acórdão 1441/2016-TCU-Plenário, Relator Min. Benjamin Zymler, que uniformizou a jurisprudência acerca dessa questão, subordina-se ao prazo geral de prescrição indicado no art. 205 do Código Civil, que é de dez anos, contado da data de ocorrência da irregularidade sancionada, nos termos do art. 189 do Código Civil, sendo este prazo interrompido pelo ato que ordenar a citação, a audiência ou a oitiva dos responsáveis.
36.1	No caso em exame, a perspectiva de aplicação de penalidade aos responsáveis não foi alcançada pela prescrição, uma vez que a irregularidade sancionada se deu em 30/11/2011 e o ato de ordenação da citação ocorreu em 16/11/2021.
CONCLUSÃO
37.	Em face da análise promovida na seção "Exame Técnico", verifica-se que os responsáveis Fundação Cultural Educacional Popular em Defesa do Meio Ambiente (CNPJ 23.707.250/0001-61) , e Danillo Galvão Peixoto Filho (CPF: XXX.239.165-XX) ; não lograram comprovar a boa e regular aplicação dos recursos.
38.	Verifica-se, também, que não devem ser acatadas as alegações de defesa apresentadas por tais responsáveis.
39.	Conforme análise efetuada no pronunciamento de peça 194, deve ser proposta a exclusão dos responsáveis Adalberto Alencar (CPF: XXX.220.023-XX) , e Maria Heleni Lima da Rocha (CPF: XXX.857.362-XX) dos presentes autos.
40.	Por fim, Tendo em vista que não constam dos autos elementos que permitam reconhecer a boa-fé dos responsáveis Fundação Cultural Educacional Popular em Defesa do Meio Ambiente (CNPJ 23.707.250/0001-61) , e Danillo Galvão Peixoto Filho (CPF: XXX.239.165-XX) , sugere-se que as suas contas sejam julgadas irregulares, nos termos do art. 202, § 6º, do Regimento Interno do TCU, com a imputação do débito, atualizado monetariamente e acrescido de juros de mora, nos termos do art. 202, §1º do Regimento Interno do TCU, descontado o valor eventualmente recolhido
PROPOSTA DE ENCAMINHAMENTO
41.	Diante do exposto, submetem-se os autos à consideração superior, propondo:
a) Excluir dos autos os responsáveis Adalberto Alencar (CPF: XXX.220.023-XX) , e Maria Heleni Lima da Rocha (CPF: XXX.857.362-XX) ;
b) Rejeitar as alegações de defesa apresentadas por Fundação Cultural Educacional Popular em Defesa do Meio Ambiente (CNPJ 23.707.250/0001-61) , e Danillo Galvão Peixoto Filho (CPF: XXX.239.165-XX) ;
c) julgar irregulares, nos termos dos arts. 1º, inciso I, 16, inciso III, alínea "c", da Lei 8.443/1992, c/c os arts. 19 e 23, inciso III, da mesma Lei, as contas dos responsáveis adiante descritos, condenando-os, solidariamente quando aplicável, ao pagamento das importâncias a seguir especificadas, atualizadas monetariamente e acrescida dos juros de mora, calculados a partir das datas discriminadas até a data da efetiva quitação do débito, fixando-lhe o prazo de quinze dias, para que comprovem, perante o Tribunal, o recolhimento das referidas quantias aos cofres da Superintendência de Desenvolvimento da Amazônia, nos termos do art. 23, inciso III, alínea "a", da citada lei, c/c o art. 214, inciso III, alínea "a", do Regimento Interno do TCU, abatendo-se eventuais valores já devolvidos:
	Irregularidade 1: não comprovação da boa e regular aplicação de recursos federais repassados à Fundação Cultural Educacional Popular em Defesa do Meio Ambiente, em face da não apresentação da documentação comprobatória de despesas realizadas no âmbito do Convênio 44302457200600022, registro Siafi 577026, (peça 10) firmado entre o Fundo Nacional do Meio Ambiente e aquela Fundação, e que tinha por objeto a "assessoria técnica e extensão florestal aos agricultores familiares do sertão central de Irauçuba/CE" - não apresentação de recibos e/ou notas fiscais.
	Evidências da irregularidade: documentos técnicos presentes nas peças 57, 58, 59, 60, 70 e 71.
	Normas infringidas: art. 37, caput, c/c o art. 70, parágrafo único, da Constituição da República Federativa do Brasil; art. 93 do Decreto-lei 200/1967; art. 66 do Decreto 93.872/1986.
	Débitos relacionados apenas ao responsável Fundação Cultural Educacional Popular em Defesa do Meio Ambiente (CNPJ: 23.707.250/0001-61) :
	Data de ocorrência
	Valor histórico (R$) 

	8/1/2007
	262,50

	27/2/2007
	101,70

	20/11/2011
	50,00

                   Valor atualizado do débito (sem juros) em 11/11/2021: R$ 926,64
		Cofre credor: Tesouro Nacional.
	Conduta. não apresentar a documentação comprobatória de despesas realizadas com recursos do convênio, qual seja, recibos e/ou notas fiscais.
	Nexo de causalidade: a não apresentação da documentação comprobatória impediu o estabelecimento do nexo causal entre as despesas efetuadas e os recursos recebidos no âmbito do Convênio, não permitindo, assim, aferir a comprovação da regular aplicação dos recursos federais repassados, resultando em presunção de dano ao erário 
	Culpabilidade:  não há excludentes de ilicitude, de culpabilidade e de punibilidade; é razoável supor que o responsável tinha consciência da ilicitude de sua conduta; era exigível conduta diversa da praticada, qual seja, apresentar a prestação de contas contendo todos os documentos necessários à comprovação da regular aplicação dos recursos federais repassados, conforme estabelecido nas normas aplicáveis
	Débitos solidários relacionados aos responsáveis Fundação Cultural Educacional Popular em Defesa do Meio Ambiente (CNPJ: 23.707.250/0001-61) e Danillo Galvão Peixoto Filho (CPF: XXX.239.165-XX) :
	Data de ocorrência
	Valor histórico (R$) 

	20/04/2007
	500,00

	19/02/2009
	1500,00

	20/08/2009
	300,00

	03/11/2009
	1000,00

	05/11/2009
	200,00

	06/11/2009
	50,00

	06/11/2009
	600,00

	07/11/2009
	450,00

	10/11/2009
	472,92

	12/11/2009
	450,00

	17/11/2009
	350,00

	17/11/2009
	87,92

	17/11/2009
	150,00

	20/11/2009
	95,00

	20/11/2009
	150,00

	20/11/2009
	2932,10

	23/11/2009
	375,00

	25/11/2009
	650,00

                   Valor atualizado do débito (sem juros) em 11/11/2021: R$ 20.962,22
		Cofre credor: Tesouro Nacional.
	Conduta: não apresentar a documentação comprobatória de despesas realizadas com recursos do convênio, qual seja, recibos e/ou notas fiscais.
	Nexo de causalidade: a não apresentação da documentação comprobatória impediu o estabelecimento do nexo causal entre as despesas efetuadas e os recursos recebidos no âmbito do Convênio, não permitindo, assim, aferir a comprovação da regular aplicação dos recursos federais repassados, resultando em presunção de dano ao erário
	Culpabilidade:  não há excludentes de ilicitude, de culpabilidade e de punibilidade; é razoável supor que o responsável tinha consciência da ilicitude de sua conduta; era exigível conduta diversa da praticada, qual seja, apresentar a prestação de contas contendo todos os documentos necessários à comprovação da regular aplicação dos recursos federais repassados, conforme estabelecido nas normas aplicáveis
	Irregularidade 2:  realização de despesas em itens não permitidos ou incompatíveis com o objeto, em virtude de pagamentos de juros e multas por atraso no pagamento de boletos ao longo da execução do convênio 44302457200600022, registro Siafi 577026, (peça 10) firmado entre o Fundo Nacional do Meio Ambiente e a Fundação Cultural Educacional Pop em Defesa do Meio Ambiente, e que tinha por objeto a "assessoria técnica e extensão florestal aos agricultores familiares do sertão central de Irauçuba/CE".
	Evidências da irregularidade: documentos técnicos presentes nas peças 57, 58, 59, 60, 70 e 71.
	Normas infringidas: art. 37, caput, c/c o art. 70, parágrafo único, da Constituição da República Federativa do Brasil; art. 93 do Decreto-lei 200/1967; art. 66 do Decreto 93.872/1986.
	Débitos solidários relacionados aos responsáveis Fundação Cultural Educacional Popular em Defesa do Meio Ambiente (CNPJ: 23.707.250/0001-61) e Danillo Galvão Peixoto Filho (CPF: XXX.239.165-XX) :
	Data de ocorrência
	Valor histórico (R$) 

	29/06/2007
	75,26

	30/07/2007
	8,75

	30/07/2007
	1,86

	14/11/2007
	16,61

	07/04/2009
	38,32

	01/10/2009
	156,59

	14/10/2009
	1,65

	21/12/2009
	6,60

                   Valor atualizado do débito (sem juros) em 11/11/2021: R$ 642,13 
		Cofre credor: Tesouro Nacional.
	Conduta: realizar despesas na execução do instrumento em questão em itens não permitidos ou incompatíveis com as especificações constantes do termo aprovado.
	Nexo de causalidade: a utilização de recursos federais transferidos no âmbito do instrumento em questão em itens não permitidos ou incompatíveis com o termo aprovado resultou na impugnação das referidas despesas e, consequentemente, em dano ao erário.
	Culpabilidade:  não há excludentes de ilicitude, de culpabilidade e de punibilidade; é razoável supor que o responsável tinha consciência da ilicitude de sua conduta; era exigível conduta diversa da praticada, qual seja, aplicar os recursos federais transferidos exclusivamente em itens permitidos ou compatíveis com o respectivo termo aprovado.
	Irregularidade 3: não devolução do saldo de aplicação de recursos financeiros no âmbito do Convênio 44302457200600022, registro Siafi 577026, (peça 10) firmado entre o Fundo Nacional do Meio Ambiente e a Fundação Cultural Educacional Popular em Defesa do Meio Ambiente, e que tinha por objeto a "assessoria técnica e extensão florestal aos agricultores familiares do sertão central de Irauçuba/CE".
	Evidências da irregularidade: documentos técnicos presentes nas peças 57, 58, 59, 60, 70 e 71.
	Normas infringidas: Art. 37, caput, c/c o art. 70, parágrafo único, da Constituição da República Federativa do Brasil; art. 93 do Decreto-lei 200/1967; art. 66 do Decreto 93.872/1986.
	Débito solidário relacionados aos responsáveis Fundação Cultural Educacional Popular em Defesa do Meio Ambiente (CNPJ: 23.707.250/0001-61) , e Danillo Galvão Peixoto Filho (CPF: XXX.239.165-XX) :
	Data de ocorrência
	Valor histórico (R$) 

	30/11/2011
	11.256,58

                   Valor atualizado do débito (sem juros) em 11/11/2021: R$ 20.109,88
	Conduta: deixar de devolver o saldo dos recursos de rendimentos financeiros do convênio.
	Nexo de causalidade: a não devolução do saldo financeiro da conta específica do convênio caracteriza apropriação indevida de verbas federais transferidas, resultando em dano ao erário.
	Culpabilidade:  não há excludentes de ilicitude, de culpabilidade e de punibilidade; é razoável supor que o responsável tinha consciência da ilicitude de sua conduta; era exigível conduta diversa da praticada, qual seja, efetuar a devolução dos recursos de aplicação financeira do convênio.
	Irregularidade 4: Ausência parcial de documentação de prestação de contas dos recursos federais repassados no âmbito do Convênio 44302457200600022, registro Siafi 577026, (peça 10) firmado entre o Fundo Nacional do Meio Ambiente e Fundação Cultural Educacional Popular em Defesa do Meio Ambiente, e que tinha por objeto a "assessoria técnica e extensão florestal aos agricultores familiares do sertão central de Irauçuba/CE".
	Evidências da irregularidade: documentos técnicos presentes nas peças 57, 58, 59, 60, 70 e 71.
	Normas infringidas: Art. 37, caput, c/c o art. 70, parágrafo único, da Constituição da República Federativa do Brasil, art. 93 do Decreto-lei 200/1967; art. 66, caput, do Decreto 93.872/1986.
	Débitos solidários relacionados aos responsáveis Fundação Cultural Educacional Popular em Defesa do Meio Ambiente (CNPJ: 23.707.250/0001-61) , e Danillo Galvão Peixoto Filho (CPF: XXX.239.165-XX) :
	Data de ocorrência
	Valor histórico (R$) 
	Definição da Parcela

	30/11/2011
	7.704,34
	Débito

	3/11/2009
	590,08
	Crédito

	30/07/2010
	2.066,69
	Crédito

	03/01/2011
	260,00
	Crédito

	Conduta: apresentar de forma incompleta a documentação da prestação de contas.
	Nexo de causalidade: a apresentação incompleta da documentação da prestação de contas impediu a comprovação da regular aplicação dos recursos federais repassados, no âmbito do convênio em exame, resultando em presunção de dano ao erário.
	Culpabilidade:  não há excludentes de ilicitude, de culpabilidade e de punibilidade; é razoável supor que o responsável tinha consciência da ilicitude de sua conduta; era exigível conduta diversa da praticada, qual seja, apresentar a prestação de contas contendo todos os documentos necessários à comprovação da regular aplicação dos recursos federais repassados, conforme estabelecido nas normas aplicáveis.
d) Aplicar, individualmente, aos responsáveis Fundação Cultural Educacional Popular em Defesa do Meio Ambiente (CNPJ: 23.707.250/0001-61) , e Danillo Galvão Peixoto Filho (CPF: XXX.239.165-XX)  a multa prevista no art. 57 da Lei 8.443/1992 c/c o art. 267 do Regimento Interno do TCU, fixando-lhes o prazo de quinze dias, a contar da notificação, para que comprovem, perante o Tribunal (art. 214, III, alínea "a", do Regimento Interno do TCU) , o recolhimento da dívida aos cofres do Tesouro Nacional, atualizada monetariamente desde a data do acórdão proferido por este Tribunal até a do efetivo recolhimento, se pagas após o vencimento, na forma da legislação em vigor;
e) autorizar, desde logo, a cobrança judicial das dívidas, caso não atendidas as notificações, na forma do disposto no art. 28, inciso II, da Lei 8.443/1992; 
f) autorizar também, desde logo, se requerido, com fundamento no art. 26 da Lei 8.443, de 1992, c/c o art. 217, §§ 1º e 2º do Regimento Interno do TCU, o parcelamento das dívidas em até 36 parcelas, incidindo, sobre cada parcela, corrigida monetariamente, os correspondentes acréscimos legais, fixando-lhes o prazo de quinze dias, a contar do recebimento da notificação, para comprovarem, perante o Tribunal, o recolhimento da primeira parcela, e de trinta dias, a contar da parcela anterior, para comprovar os recolhimentos das demais parcelas, devendo incidir, sobre cada valor mensal, atualizado monetariamente, os juros de mora devidos, no caso do débito, na forma prevista na legislação em vigor, alertando os responsáveis de que a falta de comprovação do recolhimento de qualquer parcela importará o vencimento antecipado do saldo devedor, nos termos do § 2º do art. 217 do Regimento Interno deste Tribunal;
g) enviar cópia do Acórdão a ser prolatado, bem como do Relatório e do Voto que o fundamentarem à Procuradoria da República no Estado do Ceará, nos termos do à § 3º do art. 16 da Lei 8.443/1992, c/c o § 7º do art. 209 do Regimento Interno do TCU, para adoção das medidas cabíveis, informando que a presente deliberação, acompanhada do Relatório e do Voto que a fundamenta, está disponível para a consulta no endereço www.tcu.gov.br/acordaos, além de esclarecer que, caso requerido, o TCU poderá fornecer sem custos as correspondentes cópias, de forma impressa; e
h) enviar cópia do Acórdão que vier a ser proferido ao Ministério do Meio Ambiente e aos responsáveis, para ciência, informando que a presente deliberação, acompanhada do Relatório e do Voto que a fundamenta, está disponível para a consulta no endereço www.tcu.gov.br/acordaos, além de esclarecer que, caso requerido, o TCU poderá fornecer sem custos as correspondentes cópias, de forma impressa."
2.	O Ministério Público junto ao TCU manifestou-se de acordo com a proposta da unidade técnica. Transcrevo parecer do Parquet:
"Inicialmente, registro que estou atuando provisoriamente nestes autos em substituição ao senhor Procurador Sérgio Ricardo Costa Caribé, que se encontrava em licença até o dia 5 de julho de 2022, nos termos do inciso I do art. 2.º da Portaria - MP/TCU n.º 05 de 7/10/2020 e do inciso I do art. 204 da Lei Complementar n.º 75/93. 
Trata-se de Tomada de Contas Especial autuada em razão da não comprovação da regular aplicação dos recursos repassados por meio do Convênio 44302457200600022 (Siafi 577026) , que tinha por objeto "prestar assessoria técnica e realizar extensão florestal aos agricultores familiares localizados em áreas semi-áridas do Sertão Central e Zona Norte, áreas de Caatinga, a fim de que possam realizar o desenvolvimento sustentável das pequenas propriedades e assentamentos de reforma agrária que praticam a agricultura de sequeiro, tendo em vista a ampliação da biodiversidade, a recuperação florestal, a geração de trabalho e renda, a obtenção de produtos florestais e a segurança alimentar" (peça 5) .
A execução previu a aplicação de R$ 494.021,00 de recursos federais, dos quais foram efetivamente repassados R$ 242.992,00, e R$ 29.000,00 de contrapartida da Fundação Cultural Educacional Pop em Defesa do Meio Ambiente (Cepema) . O instrumento firmado teve vigência entre 21/12/2006 e 30/11/2011 (Cláusula Segunda do aditivo na peça 38) , com prazo para prestação de contas expirado em 29/1/2012, conforme Cláusula Terceira do último aditivo (peça 38, p. 2) .
O Relatório do Tomador de Contas Especial concluiu pela existência de débito no valor histórico de R$ 84.059,02, sob a responsabilidade dos Srs. Adalberto Alencar e Danillo Galvão Peixoto Filho e da Sra. Maria Heleni Lima da Rocha, bem como da Cepema, em razão da impugnação de despesas decorrente da não comprovação financeira por meio de notas fiscais e recibos e da realização de pagamentos indevidos para pessoa física, diárias e tarifas bancárias (peça 184) .
No âmbito do Tribunal, o auditor instrutor depurou as irregularidades, excluindo do débito aquelas consideradas de plano improcedentes - como o pagamento de tarifas bancárias e as 'glosas financeiras diversas' -, e propôs a citação da Cepema e de seus dirigentes pelo valor do dano remanescente, conforme respectivos períodos à frente da entidade (peça 193) . Por meio do pronunciamento na peça 194, o Diretor Técnico sugeriu não citar o Sr. Adalberto Alencar e a Sra. Maria Heleni Lima da Rocha, dada a baixa materialidade dos valores por eles geridos, bem assim em razão da citação da convenente por tais montantes, no que foi acompanhado pelo Secretário e pelo eminente Ministro Relator Benjamin Zymler (Peça 196) . 
Realizadas as citações e apresentadas as defesas, a Secex-TCE examinou os argumentos trazidos nas peças 214 e 215, de idêntico teor, e propôs rejeitá-los para julgar irregulares as contas do Sr. Danillo Galvão Peixoto Filho e da Cepema, condená-los solidariamente pelos débitos objeto de citação e aplicar-lhes multa (peças 217 a 219) 
Os defendentes não lograram êxito em afastar as irregularidades identificadas, inexistindo, nos elementos juntados aos autos, informações ou documentos capazes de comprovar a aplicação dos valores para os quais não foram apresentados recibos ou notas fiscais, tampouco para justificar a não devolução dos recursos da aplicação financeira ou daqueles atinentes às desconformidades com o plano de trabalho aprovado.
Temos por devido apenas registrar nossa discordância quanto aos fundamentos empregados para a análise da prescrição neste caso concreto, ainda que tal divergência não leve a resultado distinto do que foi apurado, por se tratar de questão objetiva e de ordem pública, portanto, passível de ser reconhecida independentemente de provocação da parte.
Sobre o exame atinente a esse instituto, temos defendido reiteradamente que deve estar pautado nas disposições contidas na Lei n.º 9.873/1999, e não nos termos do Acórdão 1441/2016-TCU-Plenário, o qual foi utilizado como fundamento pela SecexTCE, e cujo emprego para embasar a avaliação da prescrição nos processos de controle externo em andamento no Tribunal consideramos já estar superado. Nosso posicionamento acerca do tema decorre de recente mudança jurisprudencial, consubstanciada na repercussão geral admitida pelo Supremo Tribunal Federal (STF) no Recurso Extraordinário 636.886 (tema 899) . A decisão do julgamento foi publicada em 20/4/2020, enunciando-se a tese de que 'é prescritível a pretensão de ressarcimento ao erário fundada em decisão de Tribunal de Contas'.
A partir da novel jurisprudência, passamos a adotar a Lei n.º 9.873/1999 como referência para a análise da prescrição em nossas manifestações. Esse diploma legal prevê a incidência de um prazo geral, de cinco anos (art. 1.º, caput) , e um prazo especial, previsto no art. 1.º, § 2.º, a saber: 'quando o fato objeto da ação punitiva da Administração também constituir crime, a prescrição reger-se-á pelo prazo previsto na lei penal'. Com relação a essa particular hipótese, registre-se o entendimento do STJ no sentido de que a pretensão punitiva da Administração Pública em relação a infração administrativa que também configura crime em tese somente se sujeita ao prazo prescricional criminal quando instaurada a respectiva ação penal (REsp 1116477/DF, Rel. Ministro TEORI ALBINO ZAVASCKI, PRIMEIRA TURMA, julgado em 16/08/2012, DJe 22/08/2012) . Como não há notícia nos autos sobre a instauração de ação penal que verse sobre os fatos objeto desta TCE, cumpre-nos adotar o prazo geral quinquenal para a análise da prescrição no caso concreto.
Considerando como termo inicial de contagem do prazo prescricional a data final em que deveria ter sido apresentada a respectiva prestação de contas (29/1/2012) , bem como as diretrizes aplicáveis ao exame prescricional nos termos ora defendidos, acompanhando o histórico dos autos, verifica-se que não houve, no caso em tela, a superação do prazo geral quinquenal previsto no art. 1.º, caput, da Lei n.º 9.873/1999 - seja conforme suas disposições literais, seja nos termos do entendimento adotado pelo STF na ADI 5509 - haja vista a sequência não exaustiva de eventos abaixo relacionados - os quais correspondem a atos interruptivos de contagem, nas situações previstas pelo art. 2.º do referido diploma legal:
- Notificação do responsável na fase interna da TCE, em 1.º/3/2012 (peça 50) ;
- Notificação para devolução de recursos, em 16/10/2014 (peça 55) ;
- Notificação para devolução de recursos, em 3/2/2017 (peças 61 e 63) ;
- Notificação para devolução de recursos, em 20/7/2018 (peça 72) ;
- Emissão do Relatório de TCE n.º 1/2019, em 5/2/2019 (peça 184) ;
- Autuação do processo no Tribunal, em 16/6/2020;
- Instrução preliminar da TCE com proposta de citação, em 16/11/2021 (peças 193 a 195) ;
- Citação e audiência dos responsáveis, em 26/1/2022 (peças 199 e 200) ;
- Instrução de mérito da TCE, em 3/5/2022 (peças 217 a 219) .
Diante do exposto, esta representante do Ministério Público de Contas manifesta-se de acordo com a proposta formulada pela Unidade Técnica."
É o relatório.

Maria Erivânia Pereira Buriti (23.261/OAB-CE), representando Fundação Cultural Educacional Popular em Defesa do Meio Ambiente e Danillo Galvão Peixoto Filho.

Procurador Sergio Ricardo Costa Caribé.

TOMADA DE CONTAS ESPECIAL. CONVÊNIO. FUNDO NACIONAL DO MEIO AMBIENTE. ASSESSORIA TÉCNICA E EXTENSÃO FLORESTAL AOS AGRICULTORES FAMILIARES DO SERTÃO CENTRAL DE IRAUÇUBA/CE. NÃO COMPROVAÇÃO DA BOA E REGULAR APLICAÇÃO DE PARTE DOS RECURSOS REPASSADOS. NÃO APRESENTAÇÃO DE PARTE DA DOCUMENTAÇÃO COMPROBATÓRIA DAS DESPESAS. REALIZAÇÃO DE DESPESAS NÃO PERMITIDAS (PAGAMENTOS DE JUROS E MULTAS POR ATRASO NA QUITAÇÃO DE BOLETOS). NÃO DEVOLUÇÃO DO SALDO DOS RECURSOS NÃO UTILIZADOS OU DECORRENTES DE RENDIMENTOS. CITAÇÃO DA CONVENENTE E DO PRESIDENTE DA ENTIDADE. REJEIÇÃO DAS ALEGAÇÕES DE DEFESA. DÉBITO EM PARTE SOLIDÁRIO. MULTAS INDIVIDUAIS. CIÊNCIA.

TOMADA DE CONTAS ESPECIAL (TCE)

Secretaria de Controle Externo de Tomada de Contas Especial (SecexTCE).

Trata-se de tomada de contas especial instaurada pelo Ministério do Meio Ambiente, em desfavor da Fundação Cultural Educacional Popular em Defesa do Meio Ambiente e do sr. Danillo Galvão Peixoto Filho, presidente da entidade no período de 2/4/2007 a 2/9/2010, em razão de não comprovação da regular aplicação dos recursos repassados por meio do Convênio 44302457200600022 (Siafi 577026) , firmado entre o Fundo Nacional do Meio Ambiente e aquela Fundação. O ajuste em comento tinha por objeto a prestação de serviços de assessoria técnica e extensão florestal aos agricultores familiares do sertão central de Irauçuba/CE.
O convênio foi firmado no valor de R$ 523.021,00, sendo R$ 494.021,00 à conta do poder concedente e R$ 29.000,00 referentes à contrapartida do convenente. O plano de trabalho previu que esse montante seria utilizado no pagamento de diárias (R$ 39.484,00) e de despesas com locomoção (R$ 22.766,00) , na aquisição de materiais de consumo (R$ 48.913,00) e de equipamentos permanentes (R$ 41.620,00) , e no dispêndio com instrutores (R$ 356.560,00) e pessoas jurídicas (R$ 13.678,00) . 
Sua vigência perdurou de 21/12/2006 a 30/11/2011, com prazo final para apresentação da prestação de contas em 29/1/2012.
Os repasses efetivos da União totalizaram R$ 242.992,00, dado que a execução foi interrompida em razão de problemas identificados na contratação de profissionais para prestar os serviços previstos no plano de trabalho. O Relatório de Monitoria Financeira nº 7/2011/CORE/FNMA aponta a ausência de publicidade para seleção de profissionais de nível superior em diversas categorias, bem como a ausência de impessoalidade dos profissionais selecionados. Observou-se que grande parte dos profissionais selecionados possuía ou já possuiu vínculo com a convenente. Ao menos um escolhido também era servidor público efetivo na Universidade Estadual do Ceará, a despeito da proibição contida no art. 8º, inciso II, da Instrução Normativa STN 1/1997. 
Examinada a prestação de contas da parcela liberada, o poder concedente identificou: i) que não foram apresentados recibos e/ou notas fiscais de todas as despesas realizadas com recursos do convênio (R$ 10.727,14) ; ii) realização de despesas não permitidas (pagamento de juros e multas por atraso) , no valor de R$ 305,64; iii) não devolução do saldo existente em aplicações financeiras (R$ 11.256,58) ; e iv) desembolsos em valor menor que o recurso repassado (R$ 7.704,34) . 
O sr. Danillo Galvão Peixoto Filho responde, solidariamente com a fundação convenente, pelas despesas ocorridas durante seu mandato (R$ 29.579,50) . A Fundação Cultural Educacional Popular em Defesa do Meio Ambiente responde isoladamente pela despesa de R$ 414,20, pois considerou-se desarrazoado citar os ex-presidentes que causaram esse pequeno prejuízo (sr. Adalberto Alencar, que exerceu o cargo no período de 7/8/2003 a 1/4/2007, e a sra. Maria Heleni Lima da Rocha, mandatária no período de 3/9/2010 a 31/12/2012) .  
Regularmente citados para justificar os dispêndios indicados no parágrafo quinto deste voto, os responsáveis afirmam que apresentaram toda a documentação, incluindo as notas fiscais e recibos, ao poder concedente, que restituíram as despesas com juros e multas, que há atualmente um saldo em conta de R$ 4.658,52 e que não reconhecem a ausência parcial de documentação na prestação de contas. 
A SecexTCE e o Ministério Público junto ao TCU analisaram essas questões e propuseram a rejeição delas. Por consequência, sugerem a irregularidade das contas dos responsáveis citados, a condenação em débito deles, em parte solidariamente, e a aplicação de multas individuais, estas com fundamento no art. 57 da Lei 8.443/1992. 
Manifesto-me de acordo com os pareceres precedentes, cujos fundamentos incorporo como razões de decidir, sem prejuízo das considerações que passo a fazer.  
Não procede a alegação de que todos os gastos realizados no âmbito do convênio estariam devidamente demonstrados. Em que pese a relação de pagamentos indicar as despesas ocorridas no âmbito do convênio, algumas notas fiscais não foram apresentadas, circunstância que justifica a glosa dos recursos envolvidos (R$ 10.727,14) . 
De fato, houve a devolução de recursos no montante de R$ 2.916,77. Apesar de o valor ser maior que as despesas com juros e multas, essa quantia será considerada como crédito, nas datas em que ocorreram as restituições. 
O saldo de aplicação financeira ao final do convênio era de R$ 11.256,58. Neste ponto, os responsáveis limitam-se a afirmar que o saldo atual seria de R$ 4.658,52, mas não explicam o destino dado à diferença, nem restituem esse último valor. Desse modo, também rejeito neste ponto as alegações de defesa. 
Por fim, os responsáveis não trazem justificativas para a realização de desembolsos em valor menor que o recurso repassado. Houve a liberação de R$ 242.992,00, mas a execução das despesas atingiu apenas R$ 235.287,66. Portanto, permanece injustificada a destinação dada à diferença de R$ 7.704,34. 
Dessa forma, compreendo que as condutas da Fundação Cultural Educacional Popular em Defesa do Meio Ambiente e do sr. Danillo Galvão Peixoto Filho são passíveis de serem punidas com multa, por configurarem a ocorrência de erro grosseiro na gestão dos recursos públicos. Logo, reputo atendidos os pressupostos do art. 28 da LINDB.
Quanto ao exame da culpabilidade, não há nos autos elementos que possam sugerir a presença de circunstâncias práticas que tenham impedido a atuação desses agentes em conformidade com o direito. 
Em pesquisa ao histórico processual dos responsáveis, a fim de perquirir seus antecedentes, existem condenações em débito e multa aos arrolados, circunstância que militam desfavoravelmente a eles, na medida em que evidencia a desídia no trato com os recursos públicos. No Acórdão 10503/2021-TCU-Segunda Câmara, a fundação convenente foi condenada a restituir ao Tesouro Nacional a quantia de R$ 86.721,28, sendo que parte dessa dívida também é de responsabilidade solidária do sr. Danillo Galvão Peixoto Filho. Na mesma decisão, foram aplicadas multas de R$ 20.000,00 (caso do sr. Danillo) e de R$ 28.000,00 à fundação. Essa decisão já transitou em julgado. 
Em razão desses apontamentos, entendo cabível a aplicação das multas individuais de R$ 11.000,00 aos jurisdicionados, com fulcro no art. 57 da Lei 8.443/1992. Esse montante corresponde a aproximadamente 20% do valor atualizado do débito. 
Ante o exposto, voto por que seja adotada a seguinte deliberação que ora submeto ao Colegiado.
TCU, Sala das Sessões, em 6 de dezembro de 2022.
BENJAMIN ZYMLER 
Relator